【裁判字號】    92,訴,42
【裁判日期】    920812
【裁判案由】    贈與稅
【裁判全文】
高雄高等行政法院判決                          九十二年度訴字第四二號
                              .
    原      告  甲○○○
    訴訟代理人  袁震天律師
    複代理人    謝芸姍律師
    被      告  財政部臺灣省南區國稅局
    代  表  人  朱正雄局長
    訴訟代理人  乙○○
                丙○○
右當事人間因贈與稅事件，原告不服財政部中華民國九十一年十一月十一日台財訴字
第０九一００四三四八二號訴願決定，提起行政訴訟。本院判決如左：
    主  文
原告之訴駁回。
訴訟費用由原告負擔。
    事  實
甲、事實概要：
緣原告滯欠八十四年度至八十八年度贈與稅，經復查決定後仍有應納稅額，原告未繳
納半數或提供相當擔保而提起訴願，因已達限制欠稅人或欠稅營利事業負責人出境實
施辦法第二條第三項規定之限制出境金額標準，被告乃函請財政部核轉內政部警政署
入出境管理局限制原告出境。原告於民國（下同）九十一年四月二十四日申請以其所
有坐落桃園縣楊梅鎮○○○段二之二六八地號等二十三筆土地作為相當應納稅額半數
之擔保，經被告以九十一年五月八日南區國稅嘉市徵字第０九一００二一九一二號函
復原告，以其所提供之二十三筆土地均屬道路用地，核與稅捐稽徵法第十一條之一第
四款易於變價之規定不合，而否准所請。原告不服，提起訴願，經遭決定駁回，遂提
起本行政訴訟。
乙、兩造之聲明：
壹、原告聲明求為判決：
一、訴願決定及原處分均撤銷，被告應作成准許原告提供坐落桃園縣楊梅鎮○○○段
    二之二六八號地號等二十三筆土地，作為原告積欠八十四年度至八十八年度贈與
    稅應納稅額半數擔保之行政處分。
二、訴訟費用由被告負擔。
貳、被告聲明求為判決：
一、原告之訴駁回。
二、訴訟費用由原告負擔。
丙、兩造主張之理由：
壹、原告起訴意旨略謂：
一、以「土地未列入徵收計畫」為由而否准欠稅之擔保，除牴觸憲法第十五條規定保
    障人民財產權之意旨外，復與司法院釋字第四００號、第四二五號及第四四０號
    解釋之意旨有違：
（一）按人民之財產權應予保障，又「既成道路符合一定要件而成立公用地役關係者
      ，其所有權人對土地既已無從自由使用收益，形成因公益而特別犧牲其財產上
      之利益，國家自應依法律之規定辦理徵收給予補償，各級政府如因經費困難，
      不能對上述道路全面徵收補償，有關機關亦應訂定期限籌措財源逐年辦理或以
      他法補償。」司法院釋字第四００號著有解釋。審諸司法院釋字第四二五號及
      第四四０號解釋之精神，亦同斯旨。查既成道路本非屬都市計畫中保留為公共
      設施用地之土地，惟因其供公眾使用而形成個人之特別犧牲，國家或地方政府
      尚有義務編列經費予以補償。則舉輕以明重，國家或地方政府如僅將私人土地
      列入都市計畫中之公共設施保留地，限制人民使用收益之權利，卻以近期無徵
      收計畫或無經費等託詞為由，不予徵收補償，自更與上開司法院歷次解釋之意
      旨有違，合先敘明。
（二）次按原告所提供之土地為已開闢之土地道路用地，雖尚未列入徵收補償計畫，
      然依上開解釋意旨，國家機關必須對土地權利人之原告為相當之補償，其與原
      告對國家所負之稅捐債務洽可互為抵銷，符合公私法體系中，許多互負債務得
      相互抵銷之規定﹔又實務縱雖私人土地雖被編為道路用地，惟仍可設定抵押權
      供擔保，而有其實際之市場價值，亦已足保障被告之稅金債權。又道路用地是
      否易於變價，乃繫於國家之政策考量及各級政府之財政狀況而定，非人民所能
      決定，則訴願決定以財政部八十七年九月三十日台財稅第八七０七００四０七
      號函釋，認道路用地與稅捐稽徵法第十一條之一第四款「易於變價」之規定不
      合而維持被告否准擔保之處分。依上述說明，顯於憲法第十五條保障人民財產
      權之意旨相違，且將地方政府因經費困難致無法徵收補償之不利益轉嫁至原告
      負擔，亦與「不當連結禁止原則」有悖，其處分自難謂為適法。
二、系爭土地既經列入公共設施保留地之道路用地，足證地方政府有依都市計晝法或
    區域計晝法之規定，徵收上開道路用地之計畫與義務，原告將其提供為繳納稅捐
    之擔保，於政府施政便利性亦有一舉多得之益：
（一）按納稅義務人以土地提供繳稅之擔保，其價值之估計，財政部八十三年一月二
      十六日台財稅第八三一五八一七五一號函釋、八十三年十一月十九日台財稅第
      八三一六二二０五九號函釋分別規定如下﹕「主旨﹕以土地提供繳稅擔保，或
      為稅捐保全之標的時，按土地公告現值加四成估價，並轉知請查照。」「以土
      地提供繳稅擔保或為稅捐保全之標的，按土地公告現值加四成估價時，無庸減
      除預估應納支土地增值稅。」。次按納稅義務人若以土地抵繳稅款，其價值之
      計算，遺產及贈與稅法第十條亦規定﹕「遺產及贈與財產價值之計算，以被繼
      承人死亡時或贈與人贈與時之時價為準﹔．．．第一項所稱時價，土地以公告
      土地現值或評定標準價格為準；．．．」同法施行細則第四十六條第一項復規
      定﹕「納稅義務人申請以繼承或受贈之課徵標的物抵繳遺產稅或贈與稅者，其
      抵繳價值之計算，以該項財產核課遺產稅或贈與稅之價值為準。」至土地徵收
      之補償價格，土地徵收條例第三十條亦著有明文，按「被徵收之土地，應按照
      徵收當其之公告土地價值，補償其地價。在都市計畫區內之公共設施保留地，
      應按毗鄰非公共設施保留地之平均土地公告現值，補償其地價。前項徵收補償
      地價，必要時得加成補償﹔其加成補償成數，由直轄市或縣市主管機關比照一
      般正常交易價格，提交地價評議委員會於評議當年期公告土地現值評定之。」
      上開事項均有明確法令可資依循，合先敘明。
（二）系爭土地既經列入公共設施保留地之道路用地，足證地方政府有依都市計畫法
      或區域計畫法之規定，在未來編列預算，將上開系爭之道路用地徵收補償之計
      畫﹔況按都市計畫法，區域計畫法相關規定及司法院釋字第四００號、第四二
      五號、第四四０號歷次解釋之意旨，地方政府亦有編列預算逐年實施徵收之義
      務。經查原告與被告間就本件贈與稅本稅及罰鍰之行政救濟程序，此刻尚在鈞
      院審理中，孰為有理，尚在未定之數。現系爭二十三筆土地既經原告提供為繳
      稅之擔保，縱原告贈與稅本稅及罰鍰之行政救濟程序敗訴，被告亦得就原告提
      供之擔保品取償。至其擔保品得抵充稅款之金額，不論依首揭擔保品估價之財
      政部八十三年一月二十六日台財稅第八三一五八一七五一號函釋規定﹔或類推
      適用遺產及贈與稅法第十條第三項暨同法施行細則第四十六條第一項有關抵繳
      價值計算之規定﹔抑或依上開土地徵收條例第三十條之規定，最低均應以該土
      地之「公告現值」為準，本無財政上之損失可言，此其一也。核諸稅捐稽徵法
      第十一條之一規定意旨，其得抵充稅款之價值既屬法有明文，自無牴觸該條第
      四款「易於變價」之虞，此其二也。其得同時實現都市計畫法，區域計畫法暨
      大法官會議歷次解釋所揭地方政府應編列預算逐年實施徵收補償之法定義務，
      此其三也，誠可謂一舉多得。詎料被告未盡探求前開法條之意旨，即遽予駁回
      原告之擔保申請，其處分顯與都市計畫法，區域計畫法，稅捐稽徵法暨相關大
      法官會議解釋之意旨有違，實難謂為適法允當之處分。
三、綜上所述，原處分既未探求稅捐稽徵法所稱「易於變價」之意旨在先﹔復牴觸都
    市計畫法，區域計畫法及司法院大法官會議歷次解釋保障人民財產權之意旨在後
    ，其處分之違法不當之處已甚明確。訴願決定未予糾正，亦非適法，自應予以撤
    銷，以維原告權益等語。
貳、被告答辯意旨略謂：
一、 按「本法所稱相當擔保，係指相當於擔保稅款之左列擔保品：一．．四、其他
     經財政部核准，易於變價及保管，且無產權糾紛之財產。」為稅捐稽徵法第十
     一條之一第四款所明定。次按「納稅義務人提供土地作為應納稅捐之擔保，依
     稅捐稽徵法第十一條之一第四款規定，須符合易於變價及保管，且無產權糾紛
     之條件。．．該道路用地如尚未經當地縣市政府列入徵收補償計畫，與首開法
     條易於變價之規定不合，即不得作為欠稅之擔保。」財政部八十七年九月三十
     日台財稅第八七０七００四０七號函釋甚明。
二、 本件原告滯欠贈與稅於九十一年四月二十四日申請提供桃園縣楊梅鎮○○○段
     二之二六八地號等二十三筆土地，作為相當應納稅額半數之擔保。被告以其所
     提供之二十三筆土地，其土地使用分區證明書記載為道路用地或道路預定地、
     公共設施保留地，依各筆土地之登記簿謄本所載，並未有土地徵收註記，又據
     當地縣市政府、鄉鎮市公所查復，均尚無列入徵收補償計畫範圍，是被告否准
     其作為欠稅之擔保，核與首揭法令規定，並無不合。
三、 又稅捐乃國家或地方自治團體以收入之目的，不為對待給付，而向一般國民或
     居民所徵收之金錢給付，而稅捐徵收之目的，係在應國家財政上之需要，舉凡
     一國之國防、內政、外交、教育等事業之推動與發展，均有賴稅捐之收入，足
     見其目的乃在供給公益上之需要。是當納稅義務人未能依法繳納現金，而欲提
     供擔保，其財產須符合首揭易於變價及保管且無產權糾紛之規定，否則納稅義
     務人若不履行納稅義務，將來擔保品移送執行恐難以拍定而順利徵起欠稅款，
     有違租稅公平原則，亦無法滿足公共需求及國家財政的各項需要，故該法條乃
     為稅捐之稽徵有其特別之考量，而道路用地之徵收補償須由各級政府籌措財源
     編列預算辦理之，並未與「不當連結禁止原則」有悖。原告所訴核無足採，請
     予駁回等語。
    理  由
一、按「本法所稱相當擔保，係指相當於擔保稅款之左列擔保品：一．．四、其他經
    財政部核准，易於變價及保管，且無產權糾紛之財產。」為稅捐稽徵法第十一條
    之一第四款所明定。次按「納稅義務人提供土地作為應納稅捐之擔保，依稅捐稽
    徵法第十一條之一第四款規定，須符合易於變價及保管，且無產權糾紛之條件。
    ．．該道路用地如尚未經當地縣市政府列入徵收補償計畫，與首開法條易於變價
    之規定不合，即不得作為欠稅之擔保。」財政部八十七年九月三十日台財稅第八
    七０七００四０七號函釋甚明。核該財政部之函釋，僅在闡釋所謂「易於變價及
    保管」之法規含意，係屬解釋性行政規則，其效力附屬於法規，且其內容符合首
    揭規定意旨，自得予以適用，合先敘明。
二、經查，本件原告滯欠八十四年度至八十八年度贈與稅，經復查決定後仍有應納稅
    額，原告未繳納半數或提供相當擔保而提起訴願，因已達限制欠稅人或欠稅營利
    事業負責人出境實施辦法第二條第三項規定之限制出境金額標準，被告乃函請財
    政部核轉內政部警政署入出境管理局限制原告出境。原告乃於九十一年四月二十
    四日申請以其所有坐落桃園縣楊梅鎮○○○段二之二六八地號等二十三筆土地作
    為相當應納稅額半數之擔保，經被告所屬嘉義市分局以九十一年五月八日南區國
    稅嘉市徵字第０九一００二一九一二號函復原告，以其所提供之二十三筆土地均
    屬道路用地，核與稅捐稽徵法第十一條之一第四款易於變價之規定不合，而否准
    所請等情，為兩造所不爭執，並有贈與稅行政救濟決定應補應退稅額通知書、被
    告九十年九月七日南區國稅法字第九００五八二五二號函、原告擔保申請書及被
    告所屬嘉義市分局以九十一年五月八日南區國稅嘉市徵字第０九一００二一九一
    二號函附於原處分卷可憑，洵堪認定。原告對該否准函文不服，其起訴意旨略謂
    ：(一)原告所提供之道路用地，雖尚未列入徵收補償計畫，然依司法院釋字第四
    ００、四二五、四四０號解釋，國家機關必須對土地權利人之原告為相當之補償
    ，其與原告對國家所負之稅捐債務恰可互為抵銷，又縱雖私人土地被編為道路用
    地，仍可設定抵押權供擔保，而有其實際市場價值，已足保障被告之稅金債權，
    況道路用地是否易於變價，端視國家政策之考量及各級政府財政狀況而定，非人
    民所能決定。被告所為處分及訴願決定顯與憲法第十五條保障人民財產權之意旨
    相違，且將地方政府因經費困難致無法徵收補償之不利益轉嫁至原告負擔，亦與
    不當連結禁止原則有悖，其處分自難謂適法。(二)又以列入公共設施保留地之道
    路用地，提供為繳納稅捐之擔保，於政府施政便利性有一舉多得之益，蓋擔保品
    得抵充稅款之金額，最低均應以該土地之公告現值為準，本無財政上之損失可言
    。又依稅捐稽徵法第十一條之一規定意旨，其得抵充稅款之價值既屬法有明文，
    自無牴觸該條第四款易於變價之虞。且同時實現地方政府應編列預算逐年實施徵
    收補償之法定義務，可謂一舉多得。是被告否准原告所請，實屬違誤云云，茲為
    爭執。
三、經查，本件原告所提供之坐落桃園縣楊梅鎮○○○段二之二六八號地號等二十三
    筆土地，土地使用分區○○道路用地，此有桃園縣都市計畫土地使用分區（或公
    共設施用地）證明書（九一桃縣城都字第０七五一五號）、台中縣大甲鎮都市計
    畫土地使用分區（或公共設施用地）證明書（九一甲鎮二字第二二七七號）、高
    雄市政府工務局土地使用分區證明書（九０高市工務都字第Ｂ一一一三二號）、
    屏東縣潮州鎮都市計畫區域內分區使用證明書（八九潮建證字第０五八九號）、
    嘉義市都市計畫土地使用分區（或公共設施用地）證明書（九０府工都字第０一
    ０九六九七號）、嘉義市都市計畫土地使用分區（或公共設施用地）證明書（九
    ０府工都字第０一０九七００號）、嘉義市都市計畫土地使用分區（或公共設施
    用地）證明書（九一府工都字第０００六七四四號）、雲林縣（市）都市計畫土
    地使用分區（或公共設施用地）證明書（九一港鎮建都証字第０七八號）、南投
    縣草屯鎮都市計畫土地使用分區（或公共設施用地）證明書（九一草鎮服工字第
    三三七九號）、梓官鄉都市計畫土地使用分區（或公共設施用地）證明書（九０
    梓鄉建字第一二六二四號）、桃園縣都市計畫土地使用分區（或公共設施用地）
    證明書（九一桃縣城都字第０七五一五號）、新竹縣都市計畫土地使用分區（或
    公共設施用地）證明書（九０竹鎮建字第二一九七九號）、高雄市政府工務局土
    地使用分區證明書（九０高市工務都字第Ｂ一三一四三號）、苗栗縣後龍鎮公所
    都市計畫土地使用分區（或公共設施用地）證明書（九０後鎮建字第一四二一七
    號）、台南市政府都市發展局都市計畫分區使用情況（九一南都計一字第０一二
    ０二號）、台灣省高雄縣鳳山市公所都市計畫土地使用分區（或公共設施用地）
    證明書（九０鳳市服建字第八七二六六號）、屏東市公所都市計畫土地使用分區
    （或公共設施用地）證明書（九一屏市工字第０九一０００五七三五號）、高雄
    縣岡山鎮公所都市計畫土地使用分區（或公共設施用地）證明書（九一岡鎮建字
    第００二七五號）及新營市公所都市計畫土地使用分區（或公共設施用地）證明
    書（九一所服字第三二之二號）等件附於原處分卷可憑。按提供擔保之目的，在
    納稅義務人不繳納稅捐時，得就擔保品強制執行取償，故為確保稅款之徵收，擔
    保品自應符合稅捐稽徵法第十一條之一第四款易於變價之規定。然本件屬道路用
    地，在市場上處分變價誠屬不易，而參酌卷附之桃園縣政府函（府地用字第０九
    一０一五三七八二號）、台中縣大甲鎮公所函（甲鎮工字第０九一００九五一０
    ００號）、高雄市政府函（高市府工新字第０九一００二七三五六號）、屏東縣
    潮州鎮公所函（潮鎮建字第０九一０００九六五八號）、嘉義市政府函（府工土
    字第０九一００五二二九九號）、雲林縣北港鎮公所函（港鎮建字第九一０００
    ０七一四二號）、南投縣草屯鎮公所函（草鎮工字第０九一００一五七三四號）
    、高雄縣梓官鄉公所函（梓鄉建字第０九一０００六０三二號）、新竹縣竹東鎮
    公所函（九一竹鎮建字第九一０一一八三０號）、高雄市政府函（高市府工新字
    第０九一００二七三五九號）、苗栗縣後龍鎮公所函（後鎮建字第０九一０００
    七四一七號）、台南市政府函（南市工土字第０九一００四四九八二０號）、高
    雄縣鳳山市公所函（鳳市建字第九一０００二九三六一號）、高雄縣鳳山市公所
    函（鳳市建字第０九一００二九三六一號）、屏東縣屏東市公所函（屏市工字第
    ０九一００二一四九八號）、高雄縣岡山鎮公所函（岡鎮建字第０九一００一一
    六八二號）、台南縣新營市公所函（所工字第０九一００一０五九四號）及桃園
    縣政府函（府地用字第０九一０一二七０九七號），均載明前揭土地，尚未列入
    徵收補償計畫範圍，足認其變價實為不易。抑且，法規之用語如係屬涵義不確定
    或有多種可能之解釋存在時，即稱之為「不確定法律概念」；而將不確定法律概
    念適用於具體之事實關係時，行政機關得予判斷之情形，謂之為「判斷餘地」。
    申言之，關於是否易於變價，乃將不確定法律概念經由解釋，而具體化地適用於
    特定事實關係之涵攝過程，應認主管機關，於行使此一職權作成決定時，享有判
    斷餘地，是其除有恣意判斷外，原則應予尊重。前揭土地在短期間既無徵收計畫
    ，若允原告以之為擔保，實無助國庫財政，且將因保管、變價不易而增添國庫負
    擔。從而，被告依據前揭財政部台財稅第八七０七００四０七號函釋，以系爭土
    地尚未列入徵收補償計畫，因認其不易變價，而否准為稅捐之擔保，洵屬有據。
四、又前揭司法院解釋意旨，雖指既成道路成立公用地役關係者，其所有權人因公益
    而特別犧牲其財產上之利益，國家自應依法律之規定辦理徵收給予補償及若在某
    一道路範圍內之私有土地均辦理徵收，僅因既成道路有公用地役關係而以命令規
    定繼續使用，毋庸同時徵收補償，顯與平等原則相違，惟該號解釋文內亦明言「
    國家應依法律之規定辦理徵收給予補償」，易言之，各級政府因興辦公共事業或
    實施國家經濟政策需要，對於徵收取得之土地固應給予補償，惟亦需在「依法律
    之規定辦理徵收」前提下，斟酌其財源狀況而給予土地所有權人相當之補償，並
    非意指其提供土地作為既成道路而供公眾使用之所有權人，均得本於該號解釋而
    請求各級政府機關辦理徵收而要求給予補償。且行政院秘書長八十五年十二月十
    四日台八十五內字第四五七四五號函附會商結論略以：「一、第一階段：．．爰
    以政府曾辦理拓寬或打通之道路，於該道路範圍內登記為『道』地目之私有土地
    ，而未予徵收補償者，列為第一階段政府辦理取得之私有既成道路。二、第二階
    段：第一階段以外，由政府開闢而未辦理徵收補償之私有既成道路，列入第二階
    段辦理，並依其道路寬度排定下列優先順序：1.第一優先：道路寬度超過十五公
    尺者。2.第二優先：道路寬度為八公尺至十五公尺者。3.第三優先：道路寬度未
    達八公尺者。」亦對各地方政府之土地徵收，排定先後順序。經查，本件贈與稅
    為原告八十四年度至八十八年度應納之稅捐債務，而系爭土地之徵收補償，猶待
    排序辦理，是難隨時變價，要難謂符前揭稅捐稽徵法第十一條之一第四款之規定
    。從而，被告否准原告之請求，於法洵屬有據。原告執前揭司法院解釋意旨，主
    張被告違背不當連結之禁止原則及將不利益轉嫁原告負擔云云，委無可採。
五、綜上所述，原告主張各節俱無可採，被告以原告提供之二十三筆土地均屬道路用
    地，且未列入徵收補償計畫，認與稅捐稽徵法第十一條之一第四款易於變價之規
    定不合，而否准原告之請求，尚無違誤，訴願決定予以維持，亦無不合，原告起
    訴求為撤銷，並訴請被告應作成准許原告提供坐落桃園縣楊梅鎮○○○段二之二
    六八號地號等二十三筆土地，為原告積欠八十四年度至八十八年度贈與稅應納稅
    額半數擔保之行政處分，為無理由，應予駁回。此外，兩造其餘之訴辯理由，核
    與本件判決結果無涉，爰不一一贅述。
六、據上論結，本件原告之訴為無理由，依行政訴訟法第二百條第二款、第九十八條
    第三項前段，判決如主文。
中      華      民      國    九十二    年      八      月      十二    日
                              高雄高等行政法院第二庭
                                          審判長法官  呂佳徵
                                          法      官  林勇奮
                                          法      官  蘇秋津
右為正本係照原本作成。
如不服本判決，應於判決送達後二十日內向本院提出上訴書狀，其未表明上訴理由者
，應於提起上訴後二十日內向本院提出上訴理由書（須按對造人數附繕本）；如於本
判決宣示或公告後送達前提起上訴者，應於判決送達後二十日內補提上訴理由書（須
附繕本）。未表明上訴理由者，逕以裁定駁回。
提起上訴應預繳送達用雙掛號郵票七份（每份三十四元）。
中      華      民      國    九十二    年      八      月      十二    日
                                          法院書記官  陳嬿如


司法院資訊處製作；財團法人民間司法改革基金會備份。
